臺灣臺北地方法院民事判決　八十九年度簡上字第三二二號
　　上　訴　人　　丙○○
　　被上訴人　　　甲○○
　　兼訴訟代理人　乙○○
右當事人間請求遷讓房屋事件，上訴人對於中華民國八十九年一月二十八日本院新店
簡易庭八十八年度店簡字第二一七號第一審判決提起上訴，本院判決如左：
    主      文
原判決關於駁回上訴人後開第二項、第三項之訴部分，及訴訟費用之裁判均廢棄。
被上訴人乙○○應將門牌號碼台北縣新店市○○路一０三號一樓之建物，如附圖所示
Ａ部分面積肆拾點零陸平方公尺、Ｂ部分面積壹拾肆點貳壹平方公尺、Ｃ部分面
積陸拾貳點貳壹平方公尺、Ｄ部分面積壹拾陸點壹捌陸平方公尺、Ｅ部分面積壹拾
柒點伍伍肆平方公尺、Ｆ部分面積壹拾柒點捌伍零平方公尺、Ｇ部分面積壹拾壹點捌
貳柒平方公尺、Ｈ部分面積柒點伍貳伍平方公尺返還上訴人。
被上訴人乙○○應自民國八十八年二月一日起至返還前項所示建物之日止，按月給付
上訴人新台幣柒萬元。
其餘上訴駁回。
第一、二審訴訟費用由被上訴人乙○○負擔五分之四，餘由上訴人負擔。
    事      實
甲、上訴人方面：
壹、聲明：
一、原判決廢棄。
二、如主文第二項所示。
三、如主文第三項所示。
四、被上訴人甲○○應將門牌號碼台北縣新店市○○路一０三號一樓之建物，如附圖
    所示Ａ部分面積四十點零六三平方公尺、Ｂ部分面積十四點二一三平方公尺返還
    上訴人。
貳、陳述：除與原判決記載相同者茲引用外，補稱：
一、系爭門牌號碼台北縣新店建國路一０三號一樓，如附圖所示Ａ至Ｈ部分之房屋（
    下稱系爭建物），為上訴人之配偶即訴外人王孟慧所有，原於民國八十四年九月
    一日出租與訴外人王介賢，租期自八十四年九月一日至八十六年九月一日止，嗣
    上訴人與訴外人王介賢終止租約後，與被上訴人乙○○訂立契約，是被上訴人並
    非為二房東，原審認定顯有違誤。
二、依上訴人與被上訴人乙○○間租賃契約第八條之規定，被上訴人乙○○非經上訴
    人之同意，不得出借、轉租、或以其他變相方式由他人使用房屋。被上訴人乙○
    ○未經上訴人同意，將系爭建物一部分轉租與被上訴人甲○○，及原審被告郭明
    進、許稚靈（上訴人並未對原審被告郭明進、許稚靈部分提起上訴），顯已違反
    租約約定，上訴人得終止租約。上訴人為此於八十八年一月六日以口頭向被上訴
    人乙○○終止租約，並於八十八年一月二十五日以郵局存證信函通知被上訴人乙
    ○○終止租約，是租賃契約已經合法終止。又上訴人長居海外，鄰人即原審證人
    許美亦證稱未曾見過上訴人，足見上訴人迄未知情，原審以上訴人單純委任親戚
    代收租金，及上訴人相隔一年半後始行起訴為由，認為上訴人早知分租之事實，
    亦有不當。
三、又被上訴人乙○○雖於八十八年七月十三日以雲林地方法院八十八年度存字第五
    九０號提存事件，提存租金，惟亦未依租賃契約金額辦理提存；另被上訴人乙○
    ○所郵寄之匯票金額亦有不足，是均有違反租約之情形。
四、是依租賃法律關係，請求被上訴人乙○○返還如主文第二項所示之建物，並請求
    相當於租金之損害如主文第三項所示；及依民法第七百六十七條之規定，請求被
    上訴人甲○○返還如聲明第四項所示之建物。
、證據：除援用原審之立證方法外，補提房屋租賃契約書、護照、提存通知書、郵
　　政匯票、存證信函、掛號郵件收件回執等影本為證。
乙、被上訴人甲○○未於言詞辯論期日到場，據其先前到場之聲明、陳述略以：
壹、聲明：如主文第四項所示。
貳、陳述：除與原判決記載相同者茲引用外，補稱：
　　被上訴人乙○○原係向訴外人王先生分租，嗣因上訴人說要找個人出來簽約，所
    以才由被上訴人乙○○簽約。上訴人一直委託一位謝太太向被上訴人乙○○收取
    租金及當聯絡人，繳六萬五千元繳了一年多，到了八十八年一月二十五日上訴人
    始以口頭向被上訴人乙○○要求解約。
、證據：援用原審之立證方法。
丙、被上訴人乙○○部分：
壹、聲明：駁回上訴。
貳、陳述：除與原判決記載相同者茲引用外，補稱：
一、同前述被上訴人甲○○補稱之部分。
二、系爭建物原蓋有違建部分，依租賃契約書第二十一條前段之約定，如違建部分遭
    受拆除，則租金減為六萬元。八十六年九月七日前後，違建部分即遭政府機關拆
    除，上訴人在拆除部分，另以帆布架設，擋住風雨，是租金酌減為六萬五千元，
    被上訴人以此金額給付，上訴人仍收受無誤。
三、系爭建物僅有一門牌號碼，上訴人原區格為四個店面出租，此亦為上訴人所不爭
    執。又被上訴人乙○○因租金壓力，始以配偶游舒婷之名義，分別於八十九年九
    月一日、八十八年十月二十一日、八十六年十月十四日分租予訴外人劉福容、林
    慧華、及被上訴人甲○○等三人，上訴人從未反對，或提出爭執，租金照收在案
    。
四、又被上訴人自八十六年九月一日承租系爭建物起，從未積欠任何一個月租金，除
    有匯款執據可證外，被上訴人乙○○亦將租金提存於雲林地方法院以供上訴人領
    取。
、證據：除援用原審之立證方法外，補提便條紙、郵政匯款執據、房屋租賃契約書
　　、提存書、國庫存款收款書、存證信函等影本為證。
丁、本院依職權會同台北縣新店地政事務所測量人員勘驗系爭建物。
    理      由
甲、程序方面：
一、本件被上訴人甲○○未於言詞辯論期日到場，核無民事訴訟法第三百八十五條所
    列各款之情形，爰依上訴人聲請，由其一造辯論而為判決。
二、次按「第一審之訴訟程序有重大之瑕疵者，第二審法院得廢棄原判決，而將該事
    件發回原法院。但以因維持審級制度認為必要時為限。前項情形，如兩造合意願
    由第二審法院就該事件為裁判者，應即自為判決。」此於簡易事件上訴程序準用
    之，民事訴訟法第四百五十一條第一、二項、第四百三十六條之一第三項分別定
    有明文。經查原審最後一次言詞辯論期日為八十九年一月十四日，惟該期日被上
    訴人甲○○並未受合法之通知，原審未查逕對被上訴人甲○○為判決，程序雖已
    有重大瑕疵，惟於上訴審程序中，兩造均表明願由本院就本事件為裁判（本院九
    十年十一月十五日準備程序筆錄參照），是依據前揭法條之規定，本院即自為判
    決，亦先敘明。
乙、得心證之理由：
一、本件上訴人起訴略以：被上訴人乙○○向上訴人承租系爭建物（即附圖所示Ａ至
    Ｈ部分），租期自八十六年九月一日至九十一年九月一日，租金每月七萬元，應
    於每月一日前繳納，詎被上訴人乙○○竟違約將系爭建物分租於被上訴人甲○○
    及其他房客，違反民法第四百四十三條之規定，上訴人已於八十八年一月六日口
    頭終止租約，並於八十八年一月二十五日以郵局存證信函通知被上訴人乙○○終
    止租約；又被上訴人乙○○亦有欠租之事實，是亦依此終止租賃契約。系爭租約
    既已終止，依據租賃法律關係，被上訴人乙○○即應返還系爭建物，並自八十八
    年二月一日起至返還系爭建物之日止，按月給付上訴人每月七萬元之損害賠償；
    而被上訴人甲○○亦係無權占有系爭建物中如附圖所示Ａ、Ｂ部分，是另依民法
    第七百六十七條之規定，請求被上訴人甲○○返還前述無權占有之建物等語。
二、被上訴人則以系爭建物本即存在分租事實，被上訴人乙○○原係分租房客之一，
    僅係代替其他房客與上訴人簽定租賃契約，且上訴人早已知分租之事實，未曾表
    示反對意見，被上訴人乙○○並未違約分租；又雖租賃契約約定每月租金七萬元
    ，但契約書第二十一條規定，違建部分如被拆除，則租金減為六萬元，然實際上
    被上訴人乙○○均繳交六萬五千元，從未積欠租金，上訴人亦照收無誤，是被上
    訴人乙○○並無欠租之事實，上訴人以此提前終止租約，亦無理由等語置辯。
三、上訴人主張其與被上訴人乙○○於八十六年九月一日簽訂系爭租賃契約，由被上
    訴人乙○○租用系爭建物，租期至八十九年九月一日止，約定租金為每月七萬元
    ，及被上訴人乙○○將系爭建物中，如附圖所示Ａ、Ｂ部分再分租於被上訴人甲
    ○○之事實，業據其提出房屋租賃契約書為證，並經本院於九十年六月六日會同
    台北縣新店地政事務所測量人員至現場勘驗屬實，且制有複丈成果圖及勘驗筆錄
    在卷可稽，復為被上訴人所不爭執，堪信為真實。
四、按「承租人非經出租人承諾，不得將租賃物轉租於他人。但租賃物為房屋者，除
    有反對之約定外，承租人得將其一部分轉租於他人。承租人違反前項規定，將租
    賃物轉租於他人者，出租人得終止契約。」民法第四百四十三條定有明文。被上
    訴人雖辯稱上訴人終止租約並不合法云云，然查：
  (一)依卷附上訴人與被上訴人乙○○間房屋租賃契約書第八條：「乙方（即被上訴人
    乙○○）未經甲方（即上訴人）同意，不得私自將租賃店屋權利全部或一部出借
    、轉租、頂讓或以其他變相方法由他人使用店屋。」之條文所載，顯見上訴人與
    被上訴人乙○○間就轉租已有反對之約定，則揆諸前揭法條，上訴人自得終止租
    約甚明。
  (二)又被上訴人辯稱其原係向二房東分租之房客，原本即有分租之事實，僅因原二房
    東搬走，被上訴人乙○○始代替其他房客與上訴人簽定租賃契約；且上訴人早已
    知分租之事實，從未曾表示反對意見，是被上訴人乙○○並未違約分租云云。然
    查：
  1.被上訴人辯稱系爭建物於被上訴人乙○○承租前，原本即有分租之事實，無非以
    原審證人許美結證稱：「我住系爭房屋之隔壁，我不認識屋主，被告（即被上訴
    人乙○○）是向以前的二房東租的，二房東搬走後，被告才搬進來住的。」等語
    （原審八十八年十月一日言詞辯論筆錄參照）為其依據，然縱前述證詞屬實，即
    系爭建物於被上訴人乙○○承租前，上訴人確實同意先前之承租人得轉租系爭建
    物於他人，亦不能以此即稱上訴人曾同意被上訴人乙○○於承租後得將系爭建物
    轉租於他人；且參以卷附上訴人與訴外人王介賢（即系爭建物之前承租人）間之
    房屋租賃契約書第八條：「乙方未經甲方同意，不得私自將租賃店屋權利全部或
    一部出借、轉租、頂讓或以其他變相方法由他人使用店屋。」之條文，上訴人與
    訴外人王介賢合意將之刪除，此相較於上訴人與被上訴人乙○○間之同條文仍然
    保留之情形，益證上訴人並未同意被上訴人乙○○得將系爭建物轉租於他人。
　2.又被上訴人雖又辯稱上訴人早已知悉被上訴人乙○○轉租之行為，而未曾反對云
    云，然核以自被上訴人乙○○承租系爭建物以來，上訴人均委由訴外人謝太太代
    為收取租金之事實，為兩造所不爭執，則上訴人未必即能早已知悉被上訴人乙○
    ○將系爭建物轉租於他人之行為；況縱上訴人早已知悉被上訴人乙○○轉租之事
    實，且於一段時日之後始行主張終止租約，亦不能因此即稱上訴人同意被上訴人
    乙○○之轉租行為甚明，是被上訴人辯稱上訴人同意被上訴人乙○○轉租行為云
    云，並不可採。
  (三)綜上所述，上訴人既已於租賃契約中明示反對被上訴人乙○○將系爭建物轉租於
    他人，被上訴人復未能證明上訴人於簽約時、或於簽約後曾同意被上訴人乙○○
    之轉租行為，則上訴人依前揭民法第四百四十三條第二項之規定終止其與被上訴
    人乙○○間之租賃契約，自屬合法。
  (四)末查上訴人雖主張其於八十八年一月六日即以口頭向被上訴人乙○○為終止租約
    之意思表示，惟尚無任何證據可資佐證，尚難採信；惟其主張嗣於八十八年一月
    二十五日以存證信函通知被上訴人乙○○，以違約轉租為由終止租約乙節，則提
    出存證信函為證，且經被上訴人乙○○自陳於八十八年一月二十九日收到前揭存
    證信函（本院九十一年一月四日言詞辯論筆錄參照），是上訴人與被上訴人間之
    租賃契約，應已於八十八年一月二十九日合法終止之事實，堪以認定。至上訴人
    雖於原審八十八年十月一日言詞辯論期日中，另以被上訴人乙○○欠租為由主張
    終止租約，然其與被上訴人乙○○間之租約既早於八十八年一月二十九日即合法
    終止，則被上訴人乙○○是否有欠租之事實？上訴人以被上訴人乙○○欠租為由
    主張終止租約是否合法？即均與本件無涉，亦併予敘明。
五、按「承租人於租賃關係終止後，應返還租賃物。」民法第四百五十五條前段定有
    明文；次按承租人於租約屆滿後，未將租賃物返還於出租人時，應按照租值賠償
    相當於租金之損害（最高法院三十九年度台上字第四六七號判決參照）；另參以
    最高法院四十六年度台上字第一七八０號判例：「上訴人於租期屆滿後，仍未依
    約履行還屋之義務，致被上訴人因而受相當於租金額之損害，固屬違背民法第四
    百五十五條之規定，難免於賠償之責，此種因遲延返還租賃物所生之損害賠償之
    債，揆與因故意侵權行為而負擔之債並非相同，故上訴人以所支出之修理費互相
    抵銷，即不在同法第三百三十九條規定不得抵銷之列。」之意旨，雖係就遲延返
    還租賃物所生損害賠償之性質為解釋，惟亦肯認承租人於租約屆滿後，未將租賃
    物返還於出租人時，即應按照租值賠償相當於租金之損害。本件上訴人與被上訴
    人乙○○間之租賃契約既於八十九年一月二十九日合法終止，有如前述，則上訴
    人依前揭法條、判例、及最高法院判決之意旨，請求被上訴人乙○○應返還系爭
    建物，及以被上訴人乙○○於租賃終止契約後，未將系爭建物返還為由，請求被
    上訴人乙○○應自八十九年二月一日起至返還系爭建物之日止，按照租值賠償相
    當於租金之損害，即均屬有據。
六、次查，上訴人與被上訴人乙○○間就系爭建物係約定月租七萬元之事實，有卷附
    房屋租賃契約書可稽，並為兩造所不爭執；被上訴人乙○○雖辯稱依據該契約書
    第二十一條：「違建部分如被拆除，租金減為新台幣六萬元。」之約定，因系爭
    建物違建部分曾遭拆除，故租金不應為七萬元云云，然查：經本院勘驗系爭建物
    ，違建部分仍然存在（本院九十年六月六日勘驗筆錄參照），而前揭約定之目的
    ，既重在租金與使用違建之對價關係，則於違建部分仍然存在之情形下，自本院
    勘驗系爭建物日起，被上訴人所應給付相當於租金之損害賠償，即應以原來所約
    定之七萬元為適當，而與租賃契約存續期間，該違建部分是否曾遭拆除無涉；被
    上訴人乙○○復未能舉證自八十九年二月一日起至本院勘驗系爭建物間，曾有不
    能使用違建部分之情形，亦未能舉證其於本院勘驗系爭建物時，所主張違建部分
    為其所建乙節之真正，則其辯稱租金不應為七萬元云云，自無足採信。從而，上
    訴人主張應以相當於租金之七萬元為每月之損害賠償額，即屬有據。
七、末查，上訴人主張系爭建物之所有人為訴外人王孟慧之事實，有土地登記謄本在
    卷可稽，並為被上訴人所不爭執，則上訴人僅為系爭建物之出租人，並非所有權
    人甚明，是縱被上訴人甲○○無權占有系爭建物如附圖所示Ａ、Ｂ部分，上訴人
    亦不能依民法第七百六十七條之規定，以所有權人之地位向被上訴人甲○○為任
    何請求。從而，上訴人請求被上訴人甲○○返還系爭如附圖所示Ａ、Ｂ部分之建
    物，即無理由。
八、從而，上訴人依據租賃契約法律關係，請求被上訴人乙○○返還門牌號碼台北縣
    新店市○○路一０三號一樓之建物，如附圖所示Ａ部分面積四十點零六三平方公
    尺、Ｂ部分面積十四點二一三平方公尺、Ｃ部分面積六十二點二一三平方公尺、
    Ｄ部分面積十六點一八六平方公尺、Ｅ部分面積十七點五五四平方公尺、Ｆ部分
    面積十七點八五零平方公尺、Ｇ部分面積十一點八二七平方公尺、Ｈ部分面積七
    點五二五平方公尺，及請求被上訴人乙○○自八十九年二月一日起至返還上開建
    物日止，按月給付七萬元，為有理由，應予准許；至依所有物返還請求權，請求
    被上訴人甲○○返還門牌號碼台北縣新店市○○路一０三號一樓之建物內，如附
    圖所示Ａ部分面積四十點零六三平方公尺、Ｂ部分面積十四點二一三平方公尺，
    則無理由，應予駁回。原審就上開應准許部分，為上訴人敗訴之判決，尚有未洽
    ，上訴意旨求予廢棄改判，為有理由，爰由本院予以廢棄改判如主文第二、三項
    所示；至上訴人之請求不應准許之部分，原判決為上訴人敗訴之判決，理由雖有
    不當，惟結論並無二致，上訴意旨求予廢棄改判，為無理由，應予駁回。
九、本件事證已臻明確，兩造其餘攻擊防禦方法及所提之證據，核與判決結果無影響
    ，毋庸一一論述，附此敘明。
十、結論：本件上訴為一部有理由、一部無理由，依民事訴訟法第四百三十六條之一
    第三項、第四百五十條、第四百四十九條第二項、第一項、第四百六十三條、第
    三百八十五條第一項前段、第七十九條但書，判決如主文。
中　　　華　　　民　　　國　　九十一　　年　　　一　　　月　　二十五　　日
                                            民事第三庭審判長法官　楊絮雲
                                                            法官  李維心
                                                            法官  林鴻達
右為正本係照原本作成
本件不得上訴
中　　　華　　　民　　　國　　九十一　　年　　　一　　　月　　二十五　　日
　　　　　　　　　　　　　　　　　　　　　　　　　　　法院書記官　林秀娥
